臺灣高等法院民事判決
108年度建上易字第13號
上  訴  人  吳銘欽  
訴訟代理人  謝麗雲  
上  訴  人  蘇俊愷（原名蘇志鋒）
訴訟代理人  林國漳律師
上列當事人間請求給付工程款事件，上訴人對於中華民國108年4
月25日臺灣宜蘭地方法院107年度建字第2號第一審判決提起上訴
，本院於110年3月2日言詞辯論終結，判決如下：
    主      文
一、原判決（除確定部分外）關於命蘇俊愷給付超過新臺幣51萬
    4,197元本息部分，暨訴訟費用之裁判均廢棄。
二、上開廢棄部分，吳銘欽在第一審之訴駁回。
三、吳銘欽之上訴駁回。
四、蘇俊愷其餘上訴駁回。
五、第一審（除確定部分外）、第二審訴訟費用，關於吳銘欽上
    訴部分，由吳銘欽負擔；關於蘇俊愷上訴部分，由吳銘欽負
    擔46%，餘由蘇俊愷負擔。
    事實及理由
一、吳銘欽起訴主張：伊於民國105年4月間，承攬蘇俊愷位在宜
    蘭縣○○市○○路00巷0弄00號4樓（下稱系爭房屋）之頂樓加蓋
    及週邊工程（下稱系爭工程，另兩造就系爭工程之承攬契約
    ，則下稱系爭契約），工程款計新臺幣（下同）156萬0,700
    元，蘇俊愷已先支付定金55萬元，餘款則待工程完成後一次
    付清，而伊施作每一工項前，皆向蘇俊愷事先口頭報價，並
    待其同意後均施作完成，詎蘇俊愷竟拒付剩餘工程款，伊爰
    依系爭契約關係，請求蘇俊愷給付工程款101萬0,700元（15
    6萬0,700元－55萬元＝101萬0,700元）等語。並於原審聲明：
    蘇俊愷應給付吳銘欽101萬0,700元，及自支付命令送達翌日
    （106年11月28日）起至清償日止，按週年利率5%計算之利
    息。【原審判決蘇俊愷應給付吳銘欽69萬8,710元本息，其
    餘則判決吳銘欽敗訴。吳銘欽就其敗訴部分，全部提起上訴
    ；蘇俊愷則就其敗訴部分，則於命其給付逾29萬9,030元本
    息部分，提起上訴。】並於本院上訴聲明：㈠原判決關於駁
    回吳銘欽後開第二項之訴部分廢棄。㈡蘇俊愷應再給付吳銘
    欽31萬1,990元，及自106年11月28日起至清償日止，按週年
    利率5%計算之利息。另就蘇俊愷上訴部分，則答辯聲明：上
    訴駁回。
二、蘇俊愷則以：伊於105年3月間委由吳銘欽承攬系爭工程，吳
    銘欽於105年3月27日開立估價單，工程款共計58萬8,480元
    ，伊同意以此金額交由吳銘欽施作，伊並先行給付55萬元予
    吳銘欽。吳銘欽於105年9月施作完畢後，另開立請款單請款
    ，金額竟高達150餘萬元，較原估價多出約2倍，難謂有據。
    又縱吳銘欽尚得請求工程款，惟系爭工程之鐵皮屋於其請款
    前，西面及北面均已出現滲漏水瑕疵，並導致粉刷之油漆脫
    落，經伊通知此情，吳銘欽仍未予以改善，伊以存證信函要
    求其合理說明工程款大幅灌水之原因，其亦未為合理說明，
    其施工既有上開瑕疵，伊得依民法第334條主張抵銷等語，
    資為抗辯。並於本院上訴聲明：㈠原判決關於命蘇俊愷給付
    逾29萬9,030元本息部分暨該部分訴訟費用之裁判均廢棄。㈡
    上開廢棄部分，吳銘欽於第一審之訴駁回。另就吳銘欽上訴
    部分，答辯聲明：上訴駁回。
三、本件經整理並與兩造協議簡化爭點後，確認兩造不爭執事項
    如下（見本院卷第251至253、274頁）：
　㈠吳銘欽於105年4月間承攬蘇俊愷系爭房屋之系爭工程，施工
    項目除下列有爭執部分外，詳如附表，蘇俊愷已支付定金55
    萬元，餘款則約定待工程完成後一次付清。
　㈡嗣吳銘欽完工後，以如附表所示估價單請款（計156萬0,700
    元，扣除已付55萬元，即為本件吳銘欽請求金額101萬0,700
    元），蘇俊愷就附表編號6.8.9.10.11.12.13.14.21.之工項
    及金額（計14萬1,000元）不爭執（見本院卷第37、73、219
    頁）。
　㈢附表所列，除上開蘇俊愷不爭執之編號外，其餘有爭執項目
    ，及蘇俊愷於本件主張抵銷部分，兩造前均同意按鑑定機關
    認定結果為準（見本院卷第117頁），經本院囑託宜蘭縣建
    築師公會鑑定，結果詳如該公會109年5月7日109宜縣建師鑑
    （法院）字第0111號鑑定報告書（外放）。
　㈣兩造原有爭執部分（即附表編號1.2.3.4.5.7.15.16.17.18.1
    9.20.22.23.），鑑定報告書意見如下（蘇俊愷對上開鑑定
    報告書均無爭執；吳銘欽除下列爭點所列〈詳下列四，即附
    表編號2.3.4.5.7.16.17.〉外，對其他鑑定報告書之認定亦
    無爭執）（小數點後均4捨5入，下同）：
　⒈編號1.20.22.部分：編號1.20.22.合併鑑定為36萬0,455元，
    加計管理及利潤12.5%後之金額為40萬5,512元，又加計營業
    稅後則應為42萬5,788元。
　⒉編號2.3.4.5.部分：除編號4.經鑑定單位表示無法判斷（見
    本院卷第205頁）外，其餘編號2.3.5.合併鑑定為15萬9,425
    元，加計管理及利潤12.5%後之金額為17萬9,353元，再加計
    營業稅後則應為18萬8,321元。
　⒊編號15.16.部分：編號15.16.分別經鑑定為5萬1,120元及2萬
    1,760元，合計並加上管理及利潤12.5%後，應為8萬1,990元
    ，再加計營業稅後則應為8萬6,090元。
　⒋編號17.18.19.部分：編號17.18.19.經合併鑑定為19萬5,840
    元，合計並加上管理及利潤12.5%後之金額應為22萬0,320元
    ，再加計營業稅後則應為23萬1,336元。
　⒌編號23.部分：編號23.經鑑定為3,100元，加上管理及利潤12
    .5%後應為3,488元，再加計營業稅後應為3,662元。
　⒍蘇俊愷主張漏水瑕疵之修補費用抵銷部分（直接扣抵吳銘欽
    請求之報酬本金）：經鑑定為1萬2,000元（減項）。
四、本院之判斷：　　
　　吳銘欽主張其承攬蘇俊愷之系爭工程，蘇俊愷已先行支付定
    金55萬元，餘款則尚未支付等情，除據吳銘欽提出附表所示
    估價單及完工後照片（見原審司促卷第5頁、原審卷第24頁
    ）外，且為蘇俊愷所不爭執（見本院卷第117頁），自堪信
    屬實。惟吳銘欽主張其完成如附表所列工項及各項報酬金額
    ，暨蘇俊愷抗辯以漏水瑕疵之修繕費用抵銷報酬金額，則除
    兩造原即無爭執之部分（即上開不爭執事項㈡），及兩造嗣
    就宜蘭縣建築師公會經本院囑託鑑定而出具之鑑定意見亦不
    爭執之編號1.15.18.19.20.22.23.、西面及北面漏水瑕疵之
    修繕費用之抵銷數額（即上開不爭執事項㈣所列各項，扣除
    下列尚有爭執部分）外，其餘吳銘欽就編號4.7.之施作與否
    ，及吳銘欽就編號2.3.4.5.7.16.17.之報價，則為蘇俊愷所
    否認，蘇俊愷並主張應均以宜蘭縣建築師公會之鑑定意見為
    準置辯。是本件兩造主要爭點，厥為：⒈附表編號4.7.屬於
    隱蔽性工項，鑑定單位無法判斷，吳銘欽主張有此部分施工
    及請求蘇俊愷依其附表之估價給付價金，有無理由？⒉附表
    編號3.5.之「壁面水泥砂漿打底及粉光」，吳銘欽就鑑定單
    位評估之6萬1,050元認為過低，仍按其附表之估價金額請求
    ，有無理由？⒊附表編號2.之「牆面隔音磚」，吳銘欽就鑑
    定報告書評估之9萬8,375元認為過低，仍按其附表之估價金
    額請求，有無理由？⒋附表編號16.之「西邊防水（2~3樓）
    」，吳銘欽就鑑定單位評估之2萬1,760元認為過低，仍按其
    附表之估價金額請求，有無理由？⒌附表編號17.之「地坪安
    裝大理石」，吳銘欽就鑑定單位認係花崗石，而與編號18.1
    9.合併評估為19萬5,840元，認有錯誤，仍按其附表之估價
    金額請求，有無理由？（上開鑑定金額均尚未加計管理及利
    潤、營業稅）經查：
　㈠稱承攬者，謂當事人約定，一方為他方完成一定之工作，他
    方俟工作完成，給付報酬之契約。報酬應於工作交付時給付
    之，無須交付者，應於工作完成時給付之，為民法第490條
    第1項及第505條第1項所明定，乃報酬後付原則之規定。是
    承攬關係，一般咸認承攬人有先為給付之義務（最高法院97
    年度台上字第319號裁判要旨參照），且應由承攬人舉證證
    明其已完成所承攬之工作（最高法院108年度台上字第354號
    、106年度台上字第376號判決參照）。 
　㈡有關兩造前揭尚有爭執之各項：
　⒈附表編號4.7.屬於隱蔽性工項，鑑定單位無法判斷，吳銘欽
    主張有此部分施工，及請求蘇俊愷依其附表之估價給付價金
    ，有無理由？
　　有關附表編號4.之「壁面水泥砂漿中層」及編號7.之「地坪
    水泥砂漿打底」，已分別因編號5.之「壁面水泥砂漿粉光」
    、編號18.及17.之「地坪水泥砂漿磨平」及「地坪安裝大理
    石」之施作，而隱蔽於壁內及地下，前經本院囑託宜蘭縣建
    築師公會鑑定結果，該公會未就上開項目單獨鑑價（詳參鑑
    定報告書第2至5頁）。本院依吳銘欽就鑑定報告有關編號4.
    部分之爭執意見函詢結果，宜蘭縣建築師公會以109年9月28
    日109宜縣建師鑑字第0214號函回覆：牆面水泥砂漿粉光之
    施工，一般包括打底和粉光2道工序，鑑定報告書以「打底＋
    粉光」之完整工序估價，吳銘欽陳述牆面水泥砂漿打底有三
    回，現場是否有施作打底三回，鑑定人無法判斷等語（見本
    院卷第193、197、199、203、205頁），即仍無法認定吳銘
    欽確有施作此工項，吳銘欽亦未舉證其有完成此部分工作。
    至有關編號7.部分，兩造就此已包含在鑑定報告書之項次12
    .「地坪砂漿整平鋪花崗石板工料」及13.「花崗石（印度黑
    金）材料含加工」之鑑價，為一致之陳述（見本院卷第219
    至220頁），嗣雖復行爭執並未包含在鑑定報告書之項次12.
    及13之鑑價範圍，然吳銘欽仍未舉證其有完成此部分工作，
    且陳述附表編號4.7.之工項均無法鑑定等語（見本院卷第22
    2頁）。則吳銘欽主張其確有完成附表編號4.7.之工項，未
    據其舉證以實其說，自難憑採，其請求蘇俊愷給付此部分工
    項之報酬，即屬無據。
　⒉附表編號3.5.之「壁面水泥砂漿打底及粉光」，吳銘欽就鑑
    定單位所評估之6萬1,050元認為過低，仍按其附表之估價金
    額請求，有無理由？
    有關附表編號3.之「壁面水泥砂漿打底」及編號5.之「壁面
    水泥砂漿粉光」，吳銘欽主張其工作報酬應合計為15萬9,74
    0元（即8萬6,240元＋7萬3,500元＝15萬9,740元），此經本院
    囑託宜蘭縣建築師公會鑑定結果，該公會就此等項目合併鑑
    定其完成之價格應為6萬1,050元（詳參鑑定報告書第3頁，
    項次11.）。吳銘欽雖就上開鑑價結果仍有所爭執，然本院
    依其對鑑定報告之意見函詢結果，宜蘭縣建築師公會以109
    年9月28日109宜縣建師鑑字第0214號函回覆，內容詳如上開
    ⒈所引述，吳銘欽復未就其逾鑑價金額部分之主張，舉證以
    實其說，即無從憑採。從而，有關此工項之報酬，除前揭鑑
    價結果外，並參酌鑑定報告書表明其鑑價金額係「不含稅」
    ，且承攬人之「管理及利潤12.5%」應另外加計（見鑑定報
    告書第4頁，項次E及總計），則吳銘欽就此等工項所得請求
    之報酬，應核算為7萬2,115元【計算式：〔6萬1,050元＋（6
    萬1,050元12.5%）〕1.05≒7萬2,115元】，其逾此範圍之請
    求，即屬無據。　
　⒊附表編號2.之「牆面隔音磚」，吳銘欽就鑑定報告書所評估
    之9萬8,375元認為過低，仍按其附表之估價金額請求，有無
    理由？
    有關附表編號2.之「牆面隔音磚」，吳銘欽主張其工作報酬
    應為18萬4,680元，前經本院囑託宜蘭縣建築師公會鑑定結
    果，該公會就此項目所鑑定之完成價格應為9萬8,375元（詳
    參鑑定報告書第3頁，項次10.）。吳銘欽雖就鑑價結果仍有
    所爭執，然其未就其逾鑑價金額部分之主張，舉證以實其說
    ，即無從憑採。從而，有關此工項之報酬，除前揭鑑價結果
    外，並參酌鑑定報告書表明其鑑價金額係「不含稅」，且承
    攬人之「管理及利潤12.5%」應另外加計（見鑑定報告書第4
    頁，項次E及總計），則吳銘欽就此工項所得請求之報酬，
    應核算為11萬6,206元【計算式：〔9萬8,375元＋（9萬8,375
    元12.5%）〕1.05≒11萬6,206元。此部分原計算金額為約11
    萬6,205.4元，而附表編號3.5.原計算金額則為約7萬2,115.
    3元，若個別4捨5入，小數點後之餘數將均捨去；惟因附表
    編號2.3.5.係合併鑑定，其總金額為15萬9,425元，加計管
    理及利潤12.5%，再加計營業稅0.05%後，總金額應為18萬8,
    320.7元，4捨5入結果，即為不爭執事項㈣⒉所列之18萬8,321
    元。是個別4捨5入後合計金額，將較合計後4捨5入金額少1
    元。是故，將附表編號2.計算後金額直接進位為11萬6,206
    元，以符兩造不爭執之合併計算結果】，其逾此範圍之請求
    ，即屬無據。　
　⒋附表編號16.之「西邊防水（2~3樓）」，吳銘欽就鑑定單位
    所評估之2萬1,760元，認為過低，仍按其附表之估價金額請
    求，有無理由？
　  有關附表編號16.之「西邊防水（2~3樓）」，吳銘欽主張其
    工作報酬應為6萬8,000元，此經本院囑託宜蘭縣建築師公會
    鑑定結果，該公會就此項目鑑定其含吊車作業之完成價格應
    為2萬1,760元（詳參鑑定報告書第4頁，項次15.）。吳銘欽
    雖仍就上開鑑價結果有所爭執，然本院依其對鑑定報告之意
    見函詢結果，宜蘭縣建築師公會以109年9月28日109宜縣建
    師鑑字第0214號函回覆：據會勘時雙方陳述，標的物房屋西
    面2至3樓外牆防水漆確實因顏色問題塗刷2次，承攬人認為
    係定作人變更顏色，應以2次計價，定作人則認為第1次係承
    攬人未按約定顏色塗刷，第2次塗刷應屬改善工程，不另計
    價，因無工程契約資料，鑑定人無從判斷何者敘述為真，故
    鑑定報告只估列施作1次之費用等語（見本院卷第193、197
    、199、203、205頁），吳銘欽復未就係蘇俊愷變更防水漆
    顏色部分之主張，舉證以實其說，則其主張此工項應以施作
    2次計價，尚無可取。從而，有關此工項之報酬，除前揭鑑
    價結果外，並參酌鑑定報告書表明其鑑價金額係「不含稅」
    ，及承攬人之「管理及利潤12.5%」應另外加計（見鑑定報
    告書第4頁，項次E及總計），則吳銘欽就此部分工項所得請
    求之報酬，應核算為2萬5,704元【計算式：〔2萬1,760元＋（
    2萬1,760元12.5%）〕1.05＝2萬5,704元】，其逾此範圍之
    請求，即屬無據。　　　
　⒌附表編號17.之「地坪安裝大理石」，吳銘欽就鑑定單位認係
    花崗石，而與編號18.19.合併評估為19萬5,840元，認有錯
    誤，仍按原估價金額請求，有無理由？　
　　有關附表編號17.之「地坪安裝大理石」，吳銘欽主張其工
    作報酬應為25萬4,930元，此經本院囑託宜蘭縣建築師公會
    鑑定結果，該公會就此項目鑑定其材料即花崗石（印度黑金
    ）含加工之完成價格應為16萬5,600元（詳參鑑定報告書第4
    頁，項次13.）。吳銘欽雖就上開鑑價結果有所爭執，然本
    院依其對鑑定報告之意見函詢結果，宜蘭縣建築師公會以10
    9年9月28日109宜縣建師鑑字第0214號函回覆：鑑定人以現
    場施工完成之地坪照片，至石材廠比對訪價，認為鋪設的石
    材係為商業稱呼「印度黑金」的花崗石板等語（見本院卷第
    193、197、199、203、205頁），吳銘欽復未就其逾鑑價金
    額部分之主張，舉證以實其說，自無可採。從而，有關此工
    項之報酬，除前揭鑑價結果外，參酌鑑定報告書表明其鑑價
    金額係「不含稅」，及承攬人之「管理及利潤12.5%」應另
    外加計（見鑑定報告書第4頁，項次E及總計），則吳銘欽就
    附表編號17.所得請求之報酬，應與編號18.19.合併核算為2
    3萬1,336元【計算式：〔19萬5,840元＋（19萬5,840元12.5%
    ）〕1.05＝23萬1,336元】，其逾此範圍之請求，即屬無據。
　㈢據上，吳銘欽就附表所列工項，得請求蘇俊愷給付之工作報
    酬，總金額應為106萬4,197元【計算式：編號6.8.9.10.11.
    12.13.14.21.合計金額14萬1,000元＋編號1.20.22.合計金額
    42萬5,788元＋編號2.3.4.5.合計金額18萬8,321元＋編號15.1
    6.合計金額8萬6,090元＋編號17.18.19.合計金額23萬1,336
    元＋編號23.金額3,662元－瑕疵修補費用抵銷金額1萬2,000元
    ＝106萬4,197元】，再扣除蘇俊愷前已給付之55萬元，即吳
    銘欽於本件可請求蘇俊愷給付之工作報酬應為51萬4,197元
    。
五、綜上所述，吳銘欽依系爭契約之法律關係，請求蘇俊愷給付
    51萬4,197元，及自106年11月28日起至清償日止按週年利率
    5%計算之利息部分，洵屬有據，應予准許；逾此部分之請求
    ，則屬無據，應予駁回。原審就上開應准許之部分，判命蘇
    俊愷如數給付，核無不合，蘇俊愷上訴意旨指摘原判決此部
    分不當，求予廢棄改判，為無理由，應駁回其此部分上訴；
    至原判決命蘇俊愷給付逾51萬4,197元本息之部分，則尚有
    未合，蘇俊愷指摘原判決此部分不當，求為廢棄，為有理由
    ，爰由本院改判如主文第2項所示；另其他不應准許之部分
    ，原判決為吳銘欽敗訴判決，亦無不合，吳銘欽上訴意旨指
    摘原判決此部分不當，求予廢棄改判，並無理由，應駁回其
    上訴。　　
六、本件事證已明，兩造其餘攻擊防禦方法及所舉證據，核與本
    件判決結果不生影響，爰不再逐一論列，併此敘明。
七、據上論結，吳銘欽之上訴為無理由，蘇俊愷之上訴為一部有
    理由、一部無理由，依民事訴訟法第450條、第449條第1項
    、第78條、第79條，判決如主文。
中　　華　　民　　國　　110 　年　　3 　　月　　23　　日
                    工程法庭
                        審判長法  官  陶亞琴 
                              法  官  楊博欽
                              法  官  陳賢德 
正本係照原本作成。
不得上訴。
中　　華　　民　　國　　110 　年　　3 　　月　　24　　日
　　　　　　　　　　　    　　書記官  張佳樺
附表：估價單
編號             工項    金額（新臺幣）    1 不銹鋼頂板房屋（雙層三明治） 447,470元    2 牆面隔音磚 184,680元    3 壁面水泥砂漿打底 86,240元    4 壁面水泥砂漿中層 74,480元    5 壁面水泥砂漿粉光 73,500元    6 樓梯間敲除運棄 30,000元    7 地坪水泥砂漿打底 87,000元    8 放樣、保險 18,000元    9 拆除東面斜牆 12,000元    10 吊運費 8,000元    11 拆除原雨庇 6,000元    12 新作不鏽鋼雨庇 18,000元    13 新作不鏽鋼陽台 22,000元    14 新作不鏽鋼欄杆 7,000元    15 房屋北面防水 62,000元    16 西邊防水（2～3樓） 68,000元    17 地坪安裝大理石 254,930元    18 地坪水泥砂漿磨平 38,400元    19 地坪大理石水磨、填縫 16,000元    20 PVC落水管1～3樓 19,000元    21 地坪清潔垃圾清運 20,000元    22 鋁氣密窗（增加） 4,900元    23 半弧型固定窗強化玻璃 3,100元   總計：1,560,700元